【裁判字號】    99,交聲,1339
【裁判日期】    990531
【裁判案由】    聲明異議
【裁判全文】
臺灣高雄地方法院交通事件裁定        99年度交聲字第1339號
原處分機關  高雄市政府交通局
受處分人即
異  議  人  甲○○
上列異議人因違反道路交通管理處罰條例案件，對於高雄市政府
交通局於民國99年5 月3 日所為之處分（原處分案號：高市交裁
字第裁32-B00000000號），聲明異議，本院裁定如下：
    主    文
原處分撤銷。
甲○○汽車駕駛人，駕駛汽車經測試檢定，酒精濃度超過規定標
準，處罰鍰新台幣貳萬伍仟元，吊扣駕駛執照壹年，並應參加道
路交通安全講習。
    理    由
一、原處分機關移送意旨略以：異議人即受處分人甲○○（下稱
    異議人）於民國（下同）96年1 月21日23時30分許，騎乘車
    牌號碼XT9-800 號重型機車，行經高雄市前鎮區○○○路與
    時代大道交岔口處，因行車操控不穩，撞及劉皓禎所駕駛車
    牌號碼YJ-5976 號自小客車，經警至現場對異議人施以酒測
    結果，發現其酒精濃度呼氣值達每公升1.12毫克，乃掣單舉
    發。原處分機關於異議人公共危險案件緩起訴處分確定後，
    以其有「酒精濃度超過規定標準（0.55毫克/ 公升以上）」
    違規，依道路交通管理處罰條例第35條第1 項第1 款規定，
    裁處罰鍰新台幣（下同）4 萬5,000 元，並吊扣駕駛執照12
    個月，施以道安講習之處分。異議人雖不服罰鍰4 萬5,000
    元處分，然依交通部95年7 月17日交路字第0950006986號函
    示意旨，仍應施以該項罰鍰處分等語。
二、聲明異議意旨略以：伊不否認有上開酒後駕車、酒測值達每
    公升1.12毫克之違規，惟酒駕公共危險案件，業經檢察官為
    緩起訴處分確定，伊已繳納處分金2 萬元予國庫，原處分機
    關仍為裁處罰鍰4 萬5,000 元，明顯違反「一事不二罰」，
    請求撤銷不當罰緩處分等語（異議人就吊扣駕照12個月、施
    以道安講習部分，並未聲明異議）。
三、按依94年2 月5 日公布，95年2 月5 日施行之行政罰法第26
    條規定：「一行為同時觸犯刑事法律及違反行政法上義務規
    定者，依刑事法律處罰之。但其行為應處以其他種類行政罰
    或得沒入之物而未經法院宣告沒收者，亦得裁處之。前項行
    為如經不起訴處分或為無罪、免訴、不受理、不付審理之裁
    判確定者，得依違反行政法上之義務規定裁處之」；且同法
    第1 條規定：「違反行政法上義務而受罰鍰、沒入或其他種
    類行政罰之處罰時，適用本法。但其他法律有特別規定者，
    從其規定」，而上開道路交通管理處罰條例第35條第1 項第
    1 款規定，係對行為人違反行政法上義務規定之行政罰，且
    該條例關於一行為同時觸犯刑事法律及違反行政法上義務規
    定者，並無特別規定，是汽車駕駛人一有酒後駕車經測定酒
    精濃度超過規定標準，而同時涉有刑法第185 條之3 公共危
    險罪嫌時，道路交通管理處罰機關除有行政罰法第26條第1
    項但書之情形，得裁處其他種類行政罰（例如當場移置保管
    車輛、吊扣駕駛執照、施以道安講習等）外，關於罰鍰部分
    ，即應依行政罰法第26條及道路交通管理處罰條例第10條規
    定移送地方法院檢察署處理，不得依道路交通管理處罰條例
    第35條第1 項第1 款規定，逕行裁處行為人罰鍰之行政罰。
    又觸犯刑事法律之犯罪行為，除得經檢察官之起訴，並由法
    院審理後，為有罪科刑、無罪、免訴、不受理、不付審理之
    裁判外，如檢察官認該行為所涉為死刑、無期徒刑或最輕本
    刑3 年以上有期徒刑以外之罪，於參酌刑法第57條所列事項
    及公共利益之維護，認以緩起訴為適當者，得定1 年以上3
    年以下之緩起訴期間為緩起訴處分，並同時命被告為一定之
    金錢給付，因該金錢給付係附隨於緩起訴處分之負擔，性質
    上雖非刑罰，惟就被告而言，不無被強制剝奪財產權之性質
    ，仍屬其為犯罪所付出之代價，於刑事程序中由檢察官命被
    告支付一定金額，乃剝奪其財產權之處罰，並非檢察官所為
    普通「不起訴處分」，雖與刑法中罰金刑須經法院判決者有
    異，仍應認係因被告犯罪，而屬上開行政罰法第26條所定「
    依刑事法律處罰之」所為之刑事處罰。至於交通部雖曾函釋
    認為行政罰法第26條第2 項所稱不起訴處分，係包括緩起訴
    處分在內，然緩起訴處分雖使被告免於刑事訴追，而與不起
    訴處分具有相同之效果，惟刑事訴訟法第253 條之1 第1 項
    係91年2 月8 日增訂，行政罰法則於94年2 月5 日公布，制
    定在後之行政罰法第26條第2 項僅臚列不起訴處分或無罪、
    免訴、不受理、不付審理之裁判確定者，而未將緩起訴處分
    納入，應係立法者有意排除，而非法律漏洞。且緩起訴處分
    既非不能證明行為人之犯罪事實，且有支付一定金額之實質
    處罰，自與行政罰法第26條第2 項列舉之不起訴處分等情形
    迥然有別，是仍無從遽為比擬而為相同之處置。否則，刑事
    被告經法院循審判程序判處罰金或得以易科罰金之拘役或有
    期徒刑，均得援用行政罰法第26條第1 項之規定，免於處以
    行政秩序罰之雙重不利益。又藉由緩起訴處分而節省司法資
    源者，在基於實質懲罰目的而其財產權遭受剝奪之餘，卻仍
    需繳納一定金額之行政罰鍰，其結果勢必降低刑事被告接受
    緩起訴處分之意願，造成降低緩起訴處分替代繁複刑事審判
    程序之制度性機能。行政罰法第26條第2 項既未將緩起訴處
    分列舉其中，本於例外規定從嚴解釋之法理，自不能將條文
    中不起訴處分之範圍，擴及於性質顯不相同之緩起訴處分。
四、次按汽車駕駛人，駕駛汽車經測試檢定，酒精濃度超過規定
    標準者，處新台幣1 萬5 千元以上6 萬元以下罰鍰，並當場
    移置保管其車輛及吊扣駕駛執照1 年。道路交通管理處罰條
    例第35條第1 項第1 款前段定有明文。再前項汽車駕駛人，
    經裁判確定處以罰金低於本條例第92條第3 項（按已修正為
    同條第4 項，自96年11月1 日起施行，下同）所訂最低罰鍰
    基準規定者，應依本條例裁決繳納不足最低罰鍰之部分，同
    條例第35條於94年12月28日修正公布增訂第8 項亦有明定。
    且就酒精濃度超過規定標準之裁罰，「駕駛人其吐氣所含酒
    精濃度超過每公升0.55毫克以上」，而「機器腳踏車」最低
    裁罰標準為新台幣4 萬5,000 元，同條例第92條第3 項授權
    訂定之違反道路交通管理事件統一裁罰基準表，亦有明定。
    本件原處分之吊扣駕照、道安講習等部分與罰鍰部分，係屬
    不同種類處分，依行政罰法第24條第2 項前段，固得併為處
    罰；而對異議人所處交通行政之罰鍰，與刑事緩起訴處分附
    條件繳納之處分金，均屬剝奪財產權之處罰，自不得重複處
    罰。是原處分機關如認該刑事緩起訴處分金係屬較輕之處罰
    ，低於同條例第92條第3 項所訂最低罰鍰基準者，就不足最
    低罰鍰基準規定之部分須予處罰，始足以達成行政目的，仍
    非不得於緩起訴處分確定後，衡酌公法上之合目的性、比例
    原則等基本原則，而為裁處。惟如緩起訴處分金係較重之財
    產權處罰，高於上開最低罰鍰基準者，則原處分機關不得再
    為裁罰同種類之罰鍰處分，以符法律意旨。
五、經查：
  (一)異議人確有酒後駕駛重型機車，經酒測呼氣酒精濃度高達每
    公升1.12毫克，違反道路交通管理處罰條例第35條第1 項第
    1 款規定，遭員警製單舉發，業經異議人於聲明狀內坦承，
    並有舉發單、裁決書、送達證書在卷足參，堪認實在。再異
    議人公共危險案件，業經檢察官以96年度偵字第5553號為緩
    起訴處分確定，異議人已依緩起訴處分所附條件，向國庫支
    付2 萬元，緩起訴處分期間已屆滿，有緩起訴處分書、台灣
    高等法院被告前案紀錄表、臺灣高雄地方法院檢察署沒金字
    00000000號收據影本各1 份在卷可稽。而該刑事緩起訴處分
    所附條件之內容，雖非刑法之刑罰種類，然屬刑事訴訟法所
    定相當於「經裁判確定」之罰金處罰，且對被告名譽、心理
    產生相當制約，並影響被告財產上權利，實質該當於行政罰
    法第26條第1 項之「依刑事法律之處罰」。是原處分機關若
    認有對異議人施以交通秩序罰之罰鍰必要，僅得在緩起訴附
    條件處分金低於違反道路交通管理事件統一裁罰基準及處理
    細則所定最低裁罰基準部分而為裁罰。
  (二)本件異議人所繳付緩起訴處分金額2 萬元，確低於「機器腳
    踏車」最低裁罰基準規定之金額4 萬5,000 元，原處分機關
    就同一違規僅得再裁處罰鍰差額2 萬5,000 元。則原處分機
    關執交通部95年7 月17日交路字第0950006986號函內容，認
    依緩起訴附條件交付處分金2 萬元，並非刑罰，仍應裁處罰
    鍰4 萬5,000 元云云，與行政罰法第26條、道路交通管理處
    罰條例第35條第8 項規定及上揭說明意旨有違，難謂為適法
    之處分，而無可採。是異議人就罰鍰在相當於緩起訴處分金
    2 萬元範圍內聲明異議，請求撤銷原處分，為有理由；逾此
    差額部分，原處分機關仍得裁罰，則異議人就此部分所為異
    議，即無理由。
六、綜上所述，原處分既有上開瑕疵，影響異議人之權益，自應
    由本院依法撤銷，裁處如主文所示之處罰（其中就吊扣駕照
    部分已於98年6 月24日執行完畢；道安講習部分另通知異議
    人執行，併此敘明）。
據上論結，依道路交通管理處罰條例第87條第2 項、第35條第1
項第1款，道路交通案件處理辦法第20條前段，裁定如主文。
中    華    民    國    99    年    5     月    31    日
                  交通法庭    法  官  李昆南
以上正本證明與原本無異。
如不服本裁定，應於收受送達後5日內向本院提出抗告狀。
中    華    民    國    99    年    6     月    1     日
                              書記官  莊永利

司法院資訊處製作；財團法人民間司法改革基金會備份。
